【裁判字號】    91,上易,1620
【裁判日期】    920120
【裁判案由】    業務侵占
【裁判全文】
臺灣高等法院高雄分院刑事判決                  九十一年度上易字第一六二號
    上  訴  人  臺灣高雄甲方法院檢察署檢察官
    被      告  丙○○  男  四.
    選任辯護人  邱南英  律師
右上訴人因被告業務侵占案件，不服臺灣高雄甲方法院九十一年度易字第二五二三號
中華民國九十一年十月十五日第一審判決（起訴案號：臺灣高雄甲方法院檢察署九十
一年度偵字第二一六三號），提起上訴，本院判決如左：
      主  文
上訴駁回。
      理  由
一、公訴意旨略以：被告丙○○係臺北市大同區○○○路○段六十七號十二樓之二告
    訴人「立元實業股份有限公司」之總經理，為從事業務之人。民國八十九年九月
    至十二月間，告訴人公司出售化學原料貨品予新加坡THRIVEX ENTERPRISE公司，
    貨款總價為美金五千七百八十四點二六元，由被告以告訴人公司總經理（GENERA
    L  MANAGER）身分出面洽談定約事宜，並代為收取前揭貨款，詎被告竟意圖為自
    己不法之所有，將該筆貨款侵占入己，因認被告丙○○涉犯刑法第三百三十六條
    第二項之業務侵占罪嫌等語。
二、公訴人認被告丙○○涉有上開犯行，除據告訴人公司代表人乙○○之指訴、證人
    趙國楨證稱未達成退股協議等語之外，無非係以公司與股東之間，權利義務均各
    自獨立，被告不能因與告訴人公司發生退股糾紛，而擅自以告訴人公司所有之財
    產抵償等語為主要論據。訊據被告丙○○固坦承其係告訴人公司總經理，於九十
    年二月份前往新加坡，收取THRIVEX ENTERPRISE公司所給付前開數額貨款等情，
    惟否認有何被訴業務侵占犯行，辯稱：伊投資全氟、映瑞、沛森等三家公司，該
    等公司有部分股東相同，均是趙國楨的公司，但全氟公司沒有申請到執照，所以
    對外以立元公司名義營業，八十九年間因與其他股東不合，決定結束全氟部分營
    業，而根據當時達成的退股協議，全氟應退還伊約一百八十餘萬元，趟國楨則應
    給伊約二百八十萬元，但伊只拿到模具及庫存原料，所以將新加坡所收貨款扣下
    保留，伊並無侵占犯意等語。
三、按犯罪事實應依證據認定之，無證據不得推定其犯罪事實，刑事訴訟法第一百五
    十四條定有明文。又認定不利於被告之事實，須依積極證據，苟積極證據不足為
    不利於被告事實之認定時，即應為有利於被告之認定，更不必有何有利之證據。
    另刑事訴訟法上所謂認定犯罪事實之證據，係指足以認定被告確有犯罪行為之積
    極證據而言，該項證據自須適合於被告犯罪事實之認定，始得採為斷罪資料（最
    高法院三十年上字第八一六號判例、最高法院二十九年上字第三一０五號判例參
    照）。再按刑法第三百三十六條第二項之業務侵占罪，行為人主觀上須意圖為自
    己或第三人不法之所有，是倘無積極證據證明行為人主觀上確具有前揭不法意圖
    ，即不得遽以前開罪名相繩。
四、經查：
  (一)被告於八十八年、八十九年間，陸續投資沛森公司、映瑞公司及全氟公司，並未
    簽署正式之投資協議，然全氟公司部分因公司名稱問題，迄今未取得公司執照等
    情，業據被告丙○○於本院審理中陳述明確（見本院卷第七十二頁），核與告訴
    人公司代表人乙○○於本院陳稱：「（問：被告當時只有和你投資映瑞、沛森公
    司？當時有沒有講到投資哪些公司？）是的。當時沒有講到全氟，只有講到大家
    去申請一個公司來經營，最早說要成立沛森公司，後來大家有提到申請出來的話
    ，要用全氟公司名義經營，但是後來一直沒有申請出來，後來大家才又說改由立
    元公司來經營」等語（見本院卷第七十三頁），及證人趙國楨於原審證稱：「被
    告是映瑞的股東，當初被告提議要成立全氟，我申請不下來，全氟的一部份事情
    就委託立元操作，全氟要成立時，我們有討論過出資方式，但被告說出資的部分
    匯到映瑞去，我就不知道算是哪一部份的出資，全氟的出資就是映瑞公司投資及
    被告個人投資，其他人就不管，由被告自己經營，映瑞的股東則包括我、乙○○
    及被告等人」等語（見原審卷第二十五頁），均大致相符；再參以證人謝秀月於
    本院證稱：「自八十一年開始擔任映瑞公司的會計，老闆是趙國楨，同時負責映
    瑞、立元、全氟公司的會計帳務‧‧‧公司裡面的員工都叫丙○○總經理，但是
    並沒有強調他是哪家公司的總經理」等語（見本院卷第五十一頁、第五十三頁）
    ，顯見被告丙○○確有與乙○○、趙國楨等人共同投資公司，惟對於投資金額應
    挹注於哪家公司，並未為明確之協議。
  (二)證人李嘉生於本院調查中證稱：「我有幫被告丙○○和告訴人乙○○協調股份讓
    渡書，在場的還有趙國楨、羅守毅和我一共五個人，我們是在台北的重慶北路慶
    人公司協調的，我是說朋友之間要有圓滿的結局，我只記得當時協調是在九十年
    年初的一個晚上，日期不記得了，那天協調圓滿後才寫出股份讓渡書，這份打字
    的讓渡書是乙○○小姐拿出來的，手寫的讓渡書是丙○○寫的，我有當場看見丙
    ○○寫，手寫的讓渡書原稿由我保管，因為他們雙方互不信任，所以由我保管，
    原本上原子筆的字『映瑞工業』、『一百』、『一百萬元整』的字是乙○○寫的
    ，黑色筆所寫的『丙○○』、身分證字號、住址等項都是丙○○所寫的」等語（
    見本院卷第四十七頁），並有股份讓渡書一紙在卷可稽（見本院卷第五十八頁）
    ，參照告訴人公司代表人乙○○陳稱：「被告與我們公司之間，確實有股權的爭
    議，八十九年十二月十九日就股權部分原有達成協議，被告以在映瑞及沛森公司
    股份來交換其在全氟的權利，結算後我們要付被告約四十六萬元，後來被告反悔
    ，不接受這個協議，變成被告要給我們五十萬元左右，但被告沒有給我們，所以
    雙方翻臉」等語（見原審卷第四十四頁），並有股權結算書一紙在卷為證（見臺
    灣士林甲方法院檢察署九十年度偵字第一一七六一號卷第五七頁），足見被告與
    告訴人公司之間確因股權問題發生紛爭。再觀之卷附「資產負債表」（見臺灣士
    林甲方法院檢察署九十年度偵字第一一七六一號卷第四十六頁），於八十九年十
    二月結算時，告訴人公司尚應給付被告丙○○新台幣四十三萬餘元，因此，被告
    雖非告訴人公司之股東，然於其出資未與乙○○、趙國楨等人明確約定投資於哪
    家公司，又與乙○○等人因退股發生股權紛爭時，基於保障其自身權利，而將所
    收取之新加坡THRIVEX ENTERPRISE公司貨款先行抵銷與告訴人公司代表人乙○○
    之股權債權，其主觀上應無不法所有之意圖。
  (三)證人謝秀月證稱：「丙○○還在公司期間，我有催過丙○○說新加坡的帳如何了
    ，其實這段期間丙○○也有問我說新加坡的錢進來了沒，大概是八十九年十月、
    十一月的時候還這麼問我，我跟丙○○說新加坡的錢還沒進來」等語，是被告丙
    ○○去新加坡收取該筆貨款係經由公司會計小姐之催促，並非其主動收取，收取
    貨款之時間亦在與告訴人公司負責人乙○○等人發生股權爭議後，益徵其辯稱「
    是拿該筆貨款抵銷乙○○等人欠我的錢，沒有侵占的故意」等語，應屬實情。
  (四)告訴人雖一再主張「公司與股東之間，權利義務均各自獨立，不得將公司與他公
    司間之權利義務混為一談，而擅自以公司財產抵償」云云，然民事法律關係與刑
    事責任究有不同，業務侵占罪尤以行為人主觀上有為自己或第三人不法所有之意
    圖為成立要件，被告雖非立元公司之股東，然立元公司之主要股東不僅與被告投
    資之映瑞公司、沛森公司及全氟公司大致相同，被告每月之薪資亦由映瑞公司、
    沛森公司、慶人公司及立元公司共同給付，有「各類所得扣繳暨免扣繳憑單影本
    四紙在卷可稽（見本院卷第九十六頁至第一百頁），顯見上開數家公司均屬同一
    集團，被告丙○○以其係屬集團內公司總經理身分所收取之貨款，就其與集團內
    公司之股權債權主張抵銷，尚難逕認其有何不法所有之侵占意圖。
  (五)綜上所述，告訴人提出告訴之事實要難憑為被告犯罪之依據，至於告訴人所提出
    卷附之勞工保險卡、扣繳憑單、匯款通知書、新加坡公司傳真資料、發貨單、報
    價單、銀行本票、告訴人公司庫存總表、公司執照、股東臨時會議簽到簿等件，
    均難憑以認定被告即有前揭被訴業務侵占犯行，故告訴人公司與被告丙○○間，
    因股權紛爭所生之退股結算糾葛，宜另循民事訴訟程序處理。是公訴人所舉證據
    均不足證明被告有何被訴業務侵占各節，此外，復查無其他積極證據足以佐證被
    告有業務侵占犯行。
五、原審因而以不能證明被告犯罪，而諭知被告無罪之判決，核無不合。檢察官循告
    訴人請求提起上訴意旨，仍執告訴意旨所陳前詞，指摘原判決不當，為無理由，
    應予駁回。據上論結，應依刑事訴訟法第三百六十八條，判決如主文。
本案經檢察官劉文水到庭執行職務。
中    華    民    國      九十二      年      一      月 二十   日
                              臺灣高等法院高雄分院刑事第六庭
                                  審判長法官  張意聰
                                        法官  謝靜雯
                                        法官  范惠瑩
右正本證明與原本無異。
不得上訴。
                                  法院書記官  王婉蓉
中    華    民    國      九十二      年      一      月    二十    日


司法院資訊處製作；財團法人民間司法改革基金會備份。
